【裁判字號】    92,台上,5816
【裁判日期】    921016
【裁判案由】    妨害性自主
【裁判全文】
最高法院刑事判決                              九十二年度台上字第五八一六號
    上  訴  人  甲○○
    選任辯護人  杜英達律師
右上訴人因妨害性自主案件，不服台灣高等法院中華民國九十年四月二十六日第二審
更審判決（八十九年度上更(一)字第八九五號，起訴案號：台灣板橋地方法院檢察署八
十六年度偵字第三０五０號），提起上訴，本院判決如左：
    主  文
上訴駁回。
    理  由
按刑事訴訟法第三百七十七條規定，上訴於第三審法院，非以判決違背法令為理由，
不得為之。是提起第三審上訴，應以原判決違背法令為理由，係屬法定要件。如果上
訴理由狀並未依據卷內訴訟資料，具體指摘原判決不適用何種法則或如何適用不當，
或所指摘原判決違法情事，顯與法律規定得為第三審上訴理由之違法情形，不相適合
時，均應認其上訴為違背法律上之程式，予以駁回。本件上訴人甲○○上訴意旨略稱
：(一)、告訴人即被害人甲女之養母（甲女及告訴人之年籍、姓名均詳卷）前後於檢察
官偵查及第一審審理中提出錄音帶三卷，告訴人並稱其於民國八十六年五月九日在第
一審所提出之編號乙錄音帶係屬原版，另編號甲、丙之錄音帶兩卷，則複製自編號乙
，但經第一審將上述三卷錄音帶，送請法務部調查局鑑定結果，發現僅編號乙錄音帶
有中斷情形，另兩卷錄音帶則無此情形，是編號乙錄音帶之中斷是否不影響其真實性
？仍有調查其錄音過程之必要，且此為本院前次發回意旨所指摘，原審對此未再詳查
，遽予判決，自有應於審判期日調查之證據而未予調查及判決理由不備之違法。(二)、
證人高譽芳非親眼目睹上訴人與甲女發生姦淫情事，其證詞應屬傳聞證據；另告訴人
所提出錄音帶譯文為上訴人審判外之自白，原審未再詳查其他補強證據，即憑上述證
據對上訴人論罪，尚嫌速斷。(三)、依甲女所言：於姦淫後，因上訴人告訴伊流血，且
拿衛生紙幫伊擦拭，並將衛生紙丟在透明之花瓶裡，伊係自衛生紙上看到血跡之範圍
等語，但甲女既未接觸該衛生紙，甲女應不會仔細觀察衛生紙上血跡之形狀，且將衛
生紙丟在透明之花瓶裡，亦不符湮滅罪證之習慣，與經驗法則有違。(四)、甲女於八十
五年八月二十九日接受醫師檢驗，發現其處女膜完整，僅會陰有輕微裂傷等情，有診
斷證明書一紙在卷足憑，雖國軍退除役官兵輔導委員會台北榮民總醫院（下稱台北榮
總）函復稱：男女性交，陰莖有插入女性生殖道時，可以僅有會陰外部的裂痕，並非
必然地造成處女膜的破裂，處女膜有可能仍是完整等語，但本件在未有積極證據證明
上訴人確有告訴人所指訴之犯行前，原判決據以推定上訴人之犯罪事實，亦屬違反論
理法則。(五)、第一審請法務部調查局對甲女及上訴人為測謊鑑定結果，上訴人對於所
稱未與甲女發生性關係等項，經測試無情緒波動之反應，應未說謊；甲女稱曾與上訴
人發生性關係等項，經測試呈情緒波動之反應，應係說謊，然原判決對此有利於上訴
人之證據究竟如何不足採，未予說明；另原判決於理由僅抽象記載就上訴人之素行及
犯罪情節等一切情狀為量刑之審酌，未說明各該項之具體情形，均嫌理由不備云云。
惟查：(一)、原判決撤銷第一審諭知上訴人無罪之判決，改判論處上訴人以對於十四歲
以上未滿十六歲之女子為性交罪刑，已依卷證資料敘明其所憑之證據及認定之理由。
而以上訴人否認犯罪，辯稱：甲女於八十五年七月二十三日及二十五日之下午，曾兩
度至伊住處，當時二人正在交往中，甲女至伊住處，只是喝水聊天，不久便離去，並
無發生姦淫情事云云，乃卸責之詞，不足採信，於理由詳加說明及指駁。經核所為論
敘，均與卷內證據資料相符，從形式上觀察，並無違背經驗法則、論理法則等違法情
形存在。(二)、證人陳述與其體驗事實有不可分離或相關聯之推測事項，應認有證據能
力，此與證人單純個人意見或推測之詞，無證據能力者有別。本件證人高譽芳於原審
調查時係證稱：甲女與上訴人為姦淫之性交行為翌日，以高興之心情，將上情告知伊
，並認其與上訴人間之關係有所進展，而覺得歡喜等語（見原判決第二頁第十一行至
第十三行），乃陳述與其體驗事實有不可分離或相關聯之推測事項，尚非其個人意見
或推測之詞，應有證據能力，原判決採其證言為證，並無不合；又原判決以告訴人於
偵審中所提出之錄音帶三卷，其內容相同，且將該三卷錄音帶送請法務部調查局鑑定
是否有經過剪接，據答覆，其中僅告訴人於八十六年五月九日陳報之錄音帶（即編號
乙）於Ａ面約五分二十四秒處有中斷情形，有該局鑑定通知書附卷可憑，是該等錄音
帶應無剪接情事。另該編號乙之錄音帶，經第一審當庭播放並與告訴人檢附之譯文核
對結果無誤，而上訴人對於該錄音帶內容，亦不否認為其所言。又依該等錄音帶及譯
文內容，上訴人於對話中，不僅坦承其與甲女發生姦淫之性交行為，且詳述其二人均
因恐懷孕而採體外射精之避孕方式，並提及甲女有告訴伊，此事甲女曾向其一位同學
談起，與甲女所述其和上訴人間性交行為之方式及證人高譽芳所證之情形相符，因認
該等錄音帶自得採為不利於上訴人之證據，核無違誤；再原判決係以上訴人與甲女確
實於八十五年七月二十六日在上訴人住處房間內發生性交行為之事實，迭據甲女於偵
審中指陳明確，核與告訴人指訴情節相符，並有告訴人所提出內有上訴人坦承上開事
實之錄音帶、譯文及甲女當庭就其與上訴人性交時流血形狀之繪圖、甲女之戶籍謄本
附卷可證，復參酌證人高譽芳前述證言，資為認定上訴人本件犯行之依據。另以甲女
於八十五年八月二十九日接受醫師檢驗，雖發現其處女膜完整，僅會陰有輕微裂傷，
有診斷證明書在卷可憑，但經原審函請或轉函請台北榮總答覆稱：「處女膜是個具有
彈性的組織，有時也容許一個未曾性生活的女性在月經來潮期間使用陰道棉塞或陰道
內診時使用陰道擴張器具。依文獻的統計，在二０四位遭受性暴力且有陰莖進入女性
生殖道的年輕女性中，只有百分之三十二有生殖器異常的發現，甚至處女膜有明顯斷
面的只有百分之八。以當時有造成生殖道出血、有多次陰莖插入女性生殖道及能在七
十二小時內檢視者，較易發現有處女膜傷害，但也非均有明顯的破裂。所以男女性交
，陰莖有插入女性生殖道時，可以僅有會陰外部的裂痕，並非必然地造成處女膜的破
裂，處女膜有可能仍是完整」、「女子於性交時，因局部組織充血，再加上外陰部分
的血液供給由會陰動脈與靜脈叢交織而成，原本就會比其他組織來得豐沛，所以也許
只是局部的裂痕，儘管處女膜完好，也會造成大量的出血狀況」等語，因而說明甲女
之處女膜經檢驗結果，縱未破裂，依前揭台北榮總函示意見，仍難認上訴人未對甲女
為性交行為（見原判決第六頁第一行至第七頁第八行），應無違論理法則。上訴意旨
(一)、(二)、(四)，徒憑己見，就原判決已說明事項或屬原審採證認事職權之適法行使，任
意指摘，顯與法律規定得為第三審上訴理由之違法情形，不相適合。(三)、原判決已敘
明第一審雖請法務部調查局對上訴人及甲女為測謊鑑定結果，甲女未通過測謊，上訴
人則通過測謊，但以：「測謊鑑定，係依一般人在說謊時，會產生遲疑、緊張、恐懼
、不安等心理波動現象，以科學方法，由鑑定人利用測謊儀器，將受測者之上開情緒
波動反應情形加以紀錄，用以分析判斷受測者之供述是否違反其內心之真意而屬虛偽
不實。故測謊鑑定，倘鑑定人具備專業之知識技能，復基於保障緘默權而事先獲得受
測者之同意，所使用之測謊儀器及其測試之問題與方法又具專業可靠性時，該測謊結
果，固非無證據能力，但證明力如何，事實審法院仍有自由判斷之職權。若被告有利
之供述，經鑑定並無任何虛偽供述之情緒波動反應，又無其他合法之積極證據足以證
明該部分之犯罪事實時，即可印證其真實性，而得為有利於被告之認定……。反之，
若查有其他合法之積極證據，可證明被告有該部分犯罪事實者，自不得徒以被告通過
測謊，作為否定其他事證之唯一證據」為由，認本件上訴人既確有與甲女為性交行為
，已如前述，且上訴人於測謊之際為年滿二十一歲之成年人，甲女係年僅十五歲之少
女，對於問題之心理反應自有不同程度之控制能力，故不得以上訴人通過測謊，即認
定上訴人無本件犯行（見原判決第七頁倒數第二行至第八頁倒數第二行）；另原判決
已載明：「爰審酌被告並無前科紀錄，有其全國前案紀錄表在卷足稽，素行尚佳，於
行為時甫成年，智慮難期其周全，於兩情相悅之際，難控情慾，致肇犯行，惟事後一
再飾詞狡辯，態度不佳等一切情狀」等情，資為對上訴人量刑之依據（見原判決第九
頁第十一行至第十三行），已就刑法第五十七條所列各款標準說明其具體審酌之情形
。上訴意旨(五)，顯非依據卷內資料執為指摘，亦非適法之第三審上訴理由。至其餘之
爭辯，則屬單純事實之爭執，也非適法之第三審上訴理由。其上訴違背法律上之程式
，應予駁回。
據上論結，應依刑事訴訟法第三百九十五條前段，判決如主文。
中      華      民      國    九十二    年      十      月     十六     日
                              最高法院刑事第九庭
                                  審判長法官  陳  炳  煌
                                        法官  陳  正  庸
                                        法官  韓  金  秀
                                        法官  吳  信  銘
                                        法官  徐  文  亮
      右正本證明與原本無異
                                              書  記  官
中      華      民      國    九十二    年      十      月    二十一    日


司法院資訊處製作；財團法人民間司法改革基金會備份。
